【裁判字號】    98,交聲,445
【裁判日期】    980918
【裁判案由】    違反道路交通管理處罰條例聲明異議
【裁判全文】
臺灣新竹地方法院交通事件裁定         98年度交聲字第445號
移送機關即
原處分機關  交通部公路總局新竹區監理所新竹市監理站
異  議  人
即受處分人  甲○○
上列異議人即受處分人因違反道路交通管理處罰條例案件，對於
交通部公路總局新竹區監理所新竹市監理站民國98年7 月16日所
為之竹監新三字第裁51-E00000000號裁決書聲明異議，本院裁定
如下：
    主  文
原處分關於罰鍰新臺幣肆萬元部分撤銷。
上開罰鍰撤銷部分，甲○○不罰。
    理  由
一、原處分意旨略以：異議人即受處分人甲○○於民國98年3月1
    2日晚間11時35分許，騎乘車牌號碼RHL-509號輕型機車，在
    新竹市○○路630 號前，與對向車道由吳金淵所駕駛之車牌
    號碼HE-1640 號自用小貨車發生擦撞，經警到場處理並送醫
    救治，於翌日（即同年月13日）凌晨3時9分許測得其血液酒
    精濃度達134.9mg/dl，換算即呼氣酒精濃度高達每公升0.67
    毫克，已超過標準值為每公升0.55毫克，為警填掣竹市警交
    字第E00000000 號舉發通知單舉發。嗣異議人有關違背安全
    駕駛刑事案件部分經檢察官為緩起訴處分，原處分機關即交
    通部公路總局新竹區監理所新竹市監理站乃依照道路交通管
    理處罰條例第35條第1 項第1 款、第45條第3 款之規定，分
    別裁處異議人罰鍰新臺幣（下同）45,000元及900 元，並依
    同條例第24條第1 項第2 款（裁決書漏載第24條第1 項第2
    款）、第63條第1 項之規定，吊扣駕駛執照12個月、記違規
    點數1 點，並施以道安講習之處分等語。
二、本件異議意旨略以：異議人於98年3月12日在新竹市○○路6
    30號前酒駕違規，其所涉之酒後駕車公共危險案件，業經臺
    灣新竹地方法院檢察署檢察官以98年度偵字第2473號為緩起
    訴處分確定，期間1 年，並向財團法人犯罪被害人保護協會
    臺灣新竹分會支付40,000元整，是否請免於繳納罰鍰45,000
    元，異議人一時不察，深感懊悔，日後必定不會再犯，爰提
    出異議，請求撤銷原處分關於罰鍰45,000元部分等語。
三、按汽車駕駛人飲用酒類或其他類似物後其吐氣所含酒精濃度
    超過每公升0.55毫克或血液中酒精濃度超過0.05％以上，不
    得駕車；又汽車駕駛人，駕駛汽車經測試檢定有酒精濃度超
    過規定標準之情形者，處新臺幣15,000元以上60,000元以下
    罰鍰，並當場移置保管該汽車及吊扣其駕駛執照1 年，並應
    接受道路交通安全講習；又汽車駕駛人爭道行駛，有不依規
    定駛入來車道之情形，處600元以上1,800元以下罰鍰，並記
    違規點數1點，道路交通安全規則第114條第2款、道路交通
    管理處罰條例第35條第1項第1款、第45條第3款、第24條第1
    項第2款、第63條第1項第1款分別定有明文。
四、經查：
（一）異議人於上開時、地酒後駕車，經警測得其血液酒精濃度
      達134.9mg/dl，換算即呼氣酒精濃度高達每公升0.67毫克
      ，因予舉發「酒後駕車經酒測器呼氣酒測值為0.67mg/L」
      違規，惟異議人涉犯刑法第185條之3公共危險罪，業經臺
      灣新竹地方法院檢察署檢察官於98年4 月13日以98年度偵
      字第2473號為緩起訴處分，其期間為1 年，受處分人並應
      書立悔過書及向財團法人犯罪被害人保護協會臺灣新竹分
      會支付40,000元，嗣依職權送請再議，亦經臺灣高等法院
      檢察署檢察長以98年度上職議字第5115號處分書駁回在案
      ，其中緩起訴期間為98年4 月29日起至99年4 月28日止，
      異議人並已於98年6 月23日支付緩起訴處分金40,000元等
      情，有臺灣新竹地方法院檢察署檢察官98年度偵字第2473
      號緩起訴處分書、兆豐國際商業銀行國內匯款申請書影本
      、臺灣高等法院檢察署98年度上職議字第5115號處分書及
      臺灣高等法院被告前案紀錄表各1 份附卷可參，是以異議
      人酒後超過規定標準駕駛動力交通工具，而受緩起訴處分
      確定之事實，堪以認定。
（二）按94年2月5日公布，於95年2月5日施行之行政罰法第26條
      規定：「一行為同時觸犯刑事法律及違反行政法上義務規
      定者，依刑事法律處罰之。但其行為應處以其他種類行政
      罰或得沒入之物而未經法院宣告沒收者，亦得裁處之。前
      項行為如經不起訴處分或為無罪、免訴、不受理、不付審
      理之裁判確定者，得依違反行政法上義務規定裁處之。」
      。又其他種類行政罰，係指違反行政法上之義務應受「裁
      罰性」之「不利處分」，依行政罰法第2 條規定，包括限
      制或禁止行為之吊扣證照處分及警告性之講習處分在內。
      究其立法目的，一行為同時觸犯刑事法律及違反行政法上
      義務規定時，由於刑罰與行政罰同屬對不法行為之制裁，
      而刑罰之懲罰作用較強，故依刑事法律處罰，即足資警惕
      時，實無一事二罰再處行政罰之必要；且刑事法律處罰，
      由法院依法定程序為之，較符合正當法律秩序，應予優先
      適用，但罰鍰以外之沒入或其他種類行政罰，因兼具維護
      公共秩序之作用，為達行政目的，行政機關仍得併予裁處
      。
（三）復按緩起訴期間內，有下列情形之一者，檢察官得依職權
      或依告訴人之聲請撤銷原處分，繼續偵查或起訴：於期
      間內故意更犯有期徒刑以上刑之罪，經檢察官提起公訴者
      。緩起訴前，因故意犯他罪，而在緩起訴期間內受有期
      徒刑以上刑之宣告者。違背第253條之2第1 項各款之應
      遵守或履行事項者，刑事訴訟法第253條之3第1 項定有明
      文。準此可認，經檢察官為「緩起訴」處分者，於「緩起
      訴」之猶豫期間內，最終是否會被檢察官提起公訴，猶懸
      而未定，亦即「緩起訴」處分於猶豫期間內尚未具有實質
      之確定力，檢察官於緩起訴期間內，可對被告為繼續觀察
      ，如被告顯無反省警惕之情或根本欠缺反省警惕之能力，
      檢察官仍得依職權或依告訴人之聲請，將被告「緩起訴」
      處分撤銷，固見緩起訴處分顯與不起訴處分之性質不同，
      而行政罰法第26條明定「一行為不二罰」之原則，且應受
      行政罰之行為如經「不起訴處分或為無罪、免訴、不受理
      、不付審理」之裁判確定者，始得依違反行政法上義務規
      定裁處之，並未包括「緩起訴」處分在內。但「緩起訴」
      處分之最終使被告免於刑事訴追之效果與「不起訴」處分
      之效果相同，是以行政罰法第26條第2 項是否不包括緩起
      訴處分情形，仍非無疑，且觀諸被告須待緩起訴處分實質
      確定時，最終始能確定免於受刑事訴追，亦即在緩起訴期
      間內即猶豫期間期滿前，該緩起訴處分仍有被撤銷之可能
      ，此時原處分機關若依法為行政裁決，將使受處分人有同
      時遭受行政處罰及刑事訴追之危險，顯與行政罰法第26條
      規定之立法意旨相違背。況檢察官為緩起訴處分時，依刑
      事訴訟法第253條之2第1 項規定對被告所為之指示及課予
      負擔，具有實質刑罰之效果，對被告具有財產減少及自由
      受限之影響，性質上可謂刑事處分，而緩起訴制度雖以特
      別預防為優先考量，但在具體個案決定上，實則已達到一
      般預防的作用及報應理念，基於一行為不二罰原則，受處
      分人既已就其行為受到刑事處分，自不應因同一行為再受
      到國家的處罰（臺灣高等法院暨所屬法院96年法律座談會
      刑事類提案第36號研討結果參照）。惟若行為人所支付之
      緩起訴處分金，未達道路交通管理處罰條例第92條第3 項
      所訂最低罰鍰基準規定者（指道路交通管理事件統一裁罰
      基準表）時，依該條例第35條第8 項之規定，即須補繳不
      足最低罰鍰之部分，始為適法，且如一方面認為行為人依
      檢察官緩起訴處分命令而為金錢給付，與受刑事處罰無異
      ，依行政罰法第26條之規定，監理機關不得再行裁罰；一
      方面卻又認為該等金錢給付不屬於道路交通管理處罰條例
      第35條第8 項所定罰金，無需依該項規定補繳不足最低罰
      鍰部分之差額，理由顯有矛盾，且若緩起訴捐款金額低於
      最低罰鍰金額，亦有失公平（臺灣高等法院暨所屬法院97
      年法律座談會刑事類提案第39號研討結果參照）。
（四）查本件異議人酒後超過規定標準而駕駛動力交通工具之行
      為，同時涉犯道路交通管理處罰條例第35條第1項第1款規
      定及刑法第185條之3之公共危險罪，其中刑事部分，業經
      臺灣新竹地方法院檢察署檢察官緩起訴處分確定，異議人
      並已依檢察官指示之負擔條件支付緩起訴處分金40,000元
      等情，已如前述。核此緩起訴處分附加條件之履行固非刑
      法所定刑罰之種類，但已影響被告之財產權權益，具有實
      質刑罰之效果，實質上應可該當行政罰法第26條第1項「
      依刑事法律」之刑事處分規定及道路交通管理處罰條例第
      35條第8項規定之「罰金」，而參諸違反道路交通管理事
      件統一裁罰基準表所載，對於駕駛人駕駛機器腳踏車，而
      其吐氣所含酒精濃度超過每公升0.55毫克以上，於期限內
      繳納或聽候裁決者，其最低應納罰鍰之數額為45,000元，
      是以異議人雖已依檢察官緩起訴處分支付40,000元，但仍
      有不足5,000元，依前揭說明，應就差額即5,000元部分予
      以裁罰。
五、綜上所述，本件異議人於上開時地駕車有經測試檢定酒精濃
    度超過規定標準之違規行為，堪以認定，原處分機關依道路
    交通管理處罰條例第35條第1 項第1 款、第45條第3 款、第
    24條第1 項第2 款、第63條第1 項之規定，裁處異議人罰鍰
    45,900元、吊扣駕駛執照12月、記違規點數1 點，並施以道
    路交通安全講習之處分，固非無見。然異議人就上開同一酒
    醉駕車行為經前開刑事部分之緩起訴處分確定，而該緩起訴
    處分亦含有命異議人向指定之公益團體即財團法人犯罪被害
    人保護協會臺灣新竹分會支付40,000元，已產生實質刑罰效
    果，應實質該當行政罰法第26條第1 項之「依刑事法律」之
    處罰，則移送機關依道路交通管理處罰條例第35條第1 項第
    1 款、第24條第1 項第2 款規定，對異議人上開酒醉駕車之
    違規行為予以裁罰時，除其行為應處以其他種類行政罰即吊
    扣異議人駕駛執照12個月，施以道路交通安全講習部分仍得
    予以裁處外，就異議人違反行政法上義務而受裁處罰鍰45,0
    00元就其中之40,000元部分，依行政罰法第26條第1 項前段
    規定，即應依刑事法律處罰之，不得再依上揭道路交通管理
    處罰條例等規定裁罰之。從而，移送機關就上開裁決書中裁
    處異議人罰鍰45,900元其中之40,000元行政罰部分，與法有
    違，異議人之異議，為有理由，自應由本院予以撤銷，改諭
    知異議人不罰。此外，異議人僅就酒後駕車罰鍰部分之處分
    聲明異議，故就同裁決內之吊扣駕駛執照12個月，施以道安
    講習部分，及因不依規定駛入來車道遭裁處罰鍰900 元，及
    記違規點數1 點等部分，既不在聲明異議之範圍內，本院自
    不予審究，附此說明。
六、據上論結，應依道路交通案件處理辦法第20條前段，裁定如
    主文。
中    華    民    國    98    年    9     月    18    日
                  交通法庭法  官    林佑珊
以上正本證明與原本無異。
如不服本裁定，應於送達後5日內向本院提出抗告狀。
中    華    民    國    98    年    9     月    18    日
                          書記官    蕭惠婷


司法院資訊處製作；財團法人民間司法改革基金會備份。
